ACORDAO-COMPLETO-2346869

ACÓRDÃO 431/2019 ATA 6/2019 - PLENÁRIO

VISTOS, relatados e discutidos estes autos de representação, em que se aprecia, para fins de referendo, medida cautelar expedida pelo Relator para a suspensão do Contrato n. 149/2018 - Processo 2018/17010/001084, voltado à locação de equipamentos de raios-x (scanner de corpo humano e periféricos) , incluindo software e outros serviços acessórios, firmado entre a Secretaria de Justiça e Cidadania do Estado do Tocantins - SEJUC/TO e a empresa Aerotech do Brasil Soluções em Tecnologia Ltda., mediante contratação direta, sem licitação, supostamente em desacordo com as hipóteses dos arts. 24 e 25 da Lei 8.666/93 e a jurisprudência deste Tribunal. 
ACORDAM os Ministros do Tribunal de Contas da União, reunidos em Sessão do Plenário, diante das razões expostas pelo Relator e com fundamento no art. 276 do Regimento Interno do TCU, em: 
9.1. referendar a medida cautelar concedida por meio do despacho acostado à peça 15 e as demais decisões prolatadas naquela ocasião; 
9.2. retornar o processo à Secretaria do TCU no Estado de Tocantins - Sec-TO para as providências cabíveis.

Referendo de medida cautelar em processo de representação sobre irregularidades relacionadas à locação de sete equipamentos de raios-x (scanner de corpo humano e periféricos) para inspeção corporal incluindo software de cadastro, instalação, treinamento e operação assistida, bem como manutenção preventiva e corretiva, pelo período de 12 (doze) meses.

Entidades/Órgãos do Governo do Estado do Tocantins - Secretaria de Justiça e Cidadania do Tocantins - SEJUC/TO.

3. Representante: VMI Sistemas de Segurança Ltda. - CNPJ 05.293.074/0001-87

13.1. Ministros presentes: José Mucio Monteiro (Presidente), Benjamin Zymler, Augusto Nardes, Raimundo Carreiro (Relator), Ana Arraes e Bruno Dantas.
13.2. Ministros-Substitutos convocados: Augusto Sherman Cavalcanti, Marcos Bemquerer Costa e André Luís de Carvalho.

ACORDAO-COMPLETO-2418960

Acórdão de Relação 1782/2020 - Plenário

Acórdão de Relação

ACORDAO-COMPLETO-2358733

Acórdão 1473/2019 - Plenário

RAIMUNDO CARREIRO

Trata-se de representação, com pedido cautelar, noticiando supostas irregularidades na contratação direta da empresa Aerotech do Brasil Soluções em Tecnologia Ltda., por dispensa de licitação, pela Secretaria de Justiça e Cidadania do Estado do Tocantins - SEJUC/TO, Contrato n. 149/2018 - Processo 2018/17010/001084, cujo objeto é a locação de sete (07) equipamentos de raios-x (scanner de corpo humano e periféricos) para inspeção corporal incluindo software de cadastro, instalação, treinamento e operação assistida, bem como manutenção preventiva e corretiva, com o valor previsto de R$ 1.335.600,00, pelo período de 12 (doze) meses.
2.	A representante alegou, basicamente, que a dispensa de licitação foi indevida, porquanto desprovida de embasamento técnico.
3.		A Secretaria do TCU no Estado de Tocantins - Sec-TO, ao instruir o feito, anotou, em síntese, que (peça 9) :
	3.1  este Tribunal possui competência para analisar o feito, porquanto a contratação é custeada com recursos de origem federal, "originários do Ministério da Justiça/Fundo Penitenciário Nacional por meio de transferência obrigatória fundo a fundo regida pela Lei Complementar 79/94, com as alterações produzidas pela Lei 13.500/2017";
            3.2   a autora da representação - sociedade empresária VMI Sistemas de Segurança Ltda. - "possui legitimidade para representar ao TCU, consoante disposto no inciso VII do art. 237 do RI/TCU c/c o art. 113, § 1º, da Lei 8.666/1993";
            3.3   as informações apresentadas - suposta ocorrência de dispensa indevida de licitação - constitui indício de irregularidade passível de fiscalização por este Tribunal.
4.	Em vista disso, propôs o conhecimento do feito.
5.	A representante assim sustenta o caráter indevido da dispensa, nos termos informados na instrução da unidade técnica:
-  a contratação direta é indevida porque  "a sociedade AEROTECH LTDA. não é fabricante ou fornecedora exclusiva de equipamentos de body scan (escâneres de inspeção de corpo humano) , mas tão-somente representante da fabricante estrangeira e ainda, não há qualquer hipótese prevista no artigo 24, ou 25 da Lei 8.666/93 que autorize tal contratação";
-  a própria autora da representação, "VMI SISTEMA DE SEGURANÇA LTDA. é fabricante desse mesmo tipo de equipamentos de body scan (escâneres de corpo humano) no país, inclusive, possuindo produtos com tecnologias mais modernas, e que existem no país várias outras empresa, como a NUCTECH do Brasil Ltda., dentre outras, o que caracteriza, por si só, um mercado concorrencial";
- "existe precedente deste Tribunal de Contas da União quanto à ilegalidade da contratação direta recentemente abordado no TC Processo 000.752/2018-5, onde a própria representada - Aerotech Ltda., representou junto ao TCU contra o contrato celebrado entre a ora Representante, VMI Sistemas de Segurança Ltda., e a Secretaria de Estado de Segurança Pública e Administração Penitenciária - SESP/PR - no qual tinha a locação do mesmo objeto que se discute nesses autos, que resultou no Acórdão 1172/2018-TCU-Plenário";
- a própria representante "já participou de inúmeras licitações com o mesmo objeto, no qual se comprova que o prazo de entrega, condições de locação, especificação técnica do bem e todas as demais questões quanto a locação são identificadas às ocorridas na Secretaria de Justiça e Cidadania do Estado de Tocantins - SEJUC/TO, daí que não há qualquer permissivo legal que justifique tal locação via contratação direta."
6.	Em suas análises, a unidade técnica corroborou, em linhas gerais, os argumentos da representante, pontuando que:
 (...) a dispensa/inexigibilidade de licitação é imprópria quando não for devidamente comprovada a inviabilidade de competição, a exemplo dos Acórdãos 555/2016, Relator: AUGUSTO SHERMAN; 1.967/2011, Relator: WEDER DE OLIVEIRA; 2.724/2009, Relator: BENJAMIN ZYMLER; 1.796/2007, Relator: GUILHERME PALMEIRA, todos do Plenário; e 4.477/2010, Relator: JOSÉ MÚCIO MONTEIRO; 2.723/2011, Relator: VALMIR CAMPELO, da Primeira Câmara.
7.1.	Por sua importância e recorrência o assunto foi, inclusive, sumulado:
SÚMULA-TCU 255 Nas contratações em que o objeto só possa ser fornecido por produtor, empresa ou representante comercial exclusivo, é dever do agente público responsável pela contratação a adoção das providências necessárias para confirmar a veracidade da documentação comprobatória da condição de exclusividade. 
              [cita, em reforço, vários precedentes da "Jurisprudência Selecionada" desta Corte de Contas, assinalados nos Acórdão 223/2005-TCU-Plenário, Relator: Marcos Bemquerer; 207/2011- Plenário, Relator: Augusto Nardes; 568/2009-Primeira Câmara, Relator: Marcos Bemquerer; 723/2005-Plenário, Relator: Ubiratan Aguiar; 659/2012-Plenário, Relator: José Múcio Monteiro;1.975/2010- Plenário, Relator: Benjamin Zymler; 2.569/2010-Primeira Câmara, Relator: Marcos Bemquerer;1802/2014-Plenário, Relator: Raimundo Carreiro;1.601/2011-Primeira Câmara, Relator: Marcos Bemquerer.] 
7. 	No que tange ao pedido de medida cautelar, demonstrada a fumaça do bom direito nas informações precedentes, a Sec-TO sustentou a ocorrência do periculum in mora ao assinalar que a contratação da empresa Aerotech do Brasil encontra-se em fase inicial, porquanto o contrato foi publicado no Diário Oficial de Estado do Tocantins em 15/1/2019.
8.	Diante do pedido da autora da representação para que fosse admitida no processo como parte interessada, a unidade técnica propôs seu deferimento, tendo em vista que a referida empresa possui "direito subjetivo próprio no caso, que poderá ser prejudicado pela decisão a ser exarada pelo Tribunal e ainda, detém razão legitima para intervir no processo pois interessado em participar de licitações junto ao órgão, e por possuir o condão de prestar esclarecimentos, anexar novos documentos e provas para auxiliar o Tribunal de Contas".
9.	       Dessarte, a Sec-TO propôs, em posições uniformes: 
	      9.1  o conhecimento da representação;
	      9.2 o deferimento da cautelar "inaudita altera parte formulado pela Representante, com fulcro no art. 276 do Regimento Interno/TCU, tendo em vista a existência dos elementos necessários para sua adoção, a fim de que a Secretaria de Justiça e Cidadania do Estado do Tocantins - SEJUC/TO suspenda o andamento do Contrato n. 149/2018 - Processo 2018/17010/001084, abstendo-se de praticar qualquer ato com vistas à sua execução até a deliberação definitiva desta Corte; 
                   9.3 "a oitiva da Secretaria de Justiça e Cidadania do Estado Tocantins - SEJUC/TO, com amparo no art. 276, § 3º, e art. 237, parágrafo único, c/c art. 250, V, todos do Regimento Interno/TCU, para que, no prazo de quinze dias, se pronuncie em relação aos pressupostos da cautelar deferida, e também quanto ao seguinte ponto relativo ao Contrato n. 149/2018 -  Processo 2018/17010/001084": 
	         - "contratação, por dispensa de licitação, sem que restasse comprovada, mediante documentação inequívoca, a inviabilidade de competição, em desacordo com as hipóteses dos arts. 24 e 25 da Lei 8.666/1993, a Súmula-TCU 255 e Acórdãos 2.724/2009 e 555/2016, do Plenário, e 4477/2010, da Primeira Câmara";
	         9.4 a oitiva da sociedade empresária Aerotech do Brasil Soluções em Tecnologia Ltda. (CNPJ 26.308.513/0001-58) , beneficiária da contratação direta, para, no prazo de quinze dias, manifestar-se, caso queira, sobre os fatos constantes no subitem 9.3 retro, bem como "sobre os pressupostos da cautelar deferida nos termos do art. 276, § 3º, e art. 237, parágrafo único, c/c art. 250, V, todos do Regimento Interno/TCU, a oitiva da sociedade empresária Aerotech do Brasil Soluções em Tecnologia Ltda. (CNPJ 26.308.513/0001-58) , para, no prazo de quinze dias, manifestar-se, caso queira, sobre os fatos constantes no subitem "c.1" retro, assim como sobre os pressupostos da cautelar deferida"; 
	        9.5 "alertar a Secretaria de Justiça e Cidadania do Estado do Tocantins - SEJUC/TO quanto à possibilidade de o TCU determinar a anulação da contratação em questão, assim como do contrato celebrado". 
                   9.6 admitir a sociedade empresária VMI Sistemas de Segurança Ltda. (CNPJ 05.293.074/0001-87) como interessada no processo, nos termos do art. 6º, da Resolução/TCU 36/1995;
                   9.7 comunicar à Representante a decisão que vier a ser prolatada.
10.	Mediante decisão à peça 15, de 22/2/2019, conheci a representação, expedi a medida cautelar proposta pela unidade técnica, junto com as oitivas e demais medidas acessórias aplicáveis à espécie, e admiti, no processo, como parte interessada, a autora da representação, nos seguintes termos:
11.	Conforme bem demonstrado na instrução da unidade técnica, aqui parcialmente reproduzida, o feito atende aos requisitos do inciso VII do art. 237 do RI/TCU c/c o art. 113, § 1º, da Lei 8.666/1993, razão por que ratifico o exame preliminar de admissibilidade para conhecer da Representação.
12.	Quanto ao pedido acautelatório, não tenho reparos a fazer às análises da unidade técnica, que adoto, desde logo, como razões de decidir.
13.	De fato, os indícios de irregularidade estão bem demonstrados e está bem configurado o perigo da demora, porquanto o contrato foi assinado recentemente, o que torna temerário prosseguir com seu curso enquanto este Tribunal não decidir sobre o mérito da representação, que poderá culminar com a declaração de nulidade do certame licitatório e, por conseguinte, dos atos subsequentes.
14.	Acolho também o pedido de ingresso no processo, como parte interessada, da autora da representação, haja vista que a contratação direta afastou seu direito de participar do certame, embora, segundo informa, tenha condições de fornecer o objeto pretendido pela Administração.
15.	Também pertinentes são as oitivas propostas.
16.	Dessarte, em cognição sumária da matéria, reconheço a presença dos requisitos para a expedição da medida cautelar proposta.
	Do exposto, DECIDO, com fulcro no art.11 da Lei 8.443/1992:
	           a) conhecer da presente representação, nos termos dos arts. 235 e 237, inciso VII, do Regimento Interno deste Tribunal, c/c art. 113, §1º, da Lei 8.666/1993; 
b) nos termos do art. 276 do Regimento Interno deste Tribunal, determinar cautelarmente à Secretaria de Justiça e Cidadania do Estado do Tocantins - SEJUC/TO a imediata suspensão do Contrato n. 149/2018 - Processo 2018/17010/001084, abstendo-se de praticar qualquer ato de execução e pagamento até a deliberação definitiva desta Corte de Contas neste processo de representação (TC Processo 003.430/2019-7) ; 
c) na forma do art. 276, § 3º, do Regimento Interno/TCU, promover as seguintes oitivas, fixando o prazo comum de quinze dias, a contar da ciência, para o respectivo atendimento:
c.1) da Secretaria de Justiça e Cidadania do Estado Tocantins - SEJUC/TO, para que se pronuncie em relação aos pressupostos da cautelar ora deferida e também quanto aos indícios de irregularidades apontados na presente representação, no que tange à contratação direta, sem licitação, da sociedade empresária Aerotech do Brasil Soluções em Tecnologia Ltda. (CNPJ 26.308.513/0001-58) , mediante o Contrato n. 149/2018 -  Processo 2018/17010/001084, sem que restasse comprovada, mediante documentação inequívoca, a inviabilidade de competição, em desacordo com as hipóteses dos arts. 24 e 25 da Lei 8.666/1993, a Súmula-TCU 255 e Acórdãos 2.724/2009 e 555/2016, do Plenário, e 4477/2010, da Primeira Câmara; 
c.2) da sociedade empresária Aerotech do Brasil Soluções em Tecnologia Ltda. (CNPJ 26.308.513/0001-58) , para manifestar-se, caso queira, sobre as questões constantes no subitem "c.1" retro; 
d) alertar a Secretaria de Justiça e Cidadania do Estado do Tocantins - SEJUC/TO - quanto à possibilidade de este Tribunal vir a fixar prazo para a anulação dos procedimentos de contratação direta versados nesta Representação e, por conseguinte, do subsequente Contrato n. 149/2018 -  Processo 2018/17010/001084; 
e) admitir a sociedade empresária VMI Sistemas de Segurança Ltda. (CNPJ 05.293.074/0001-87) como interessada nestes autos, nos termos do ar. 144, §2º, e 146, do RITCU, fixando-lhe o prazo de até quinze dias, contados da ciência, para o exercício das prerrogativas processuais que entender pertinentes;
f) determinar à unidade técnica a expedição das comunicações pertinentes, com a urgência que o caso requer.
	À SEC-TO.
É o Relatório.

Eduardo Boaventura Cruz - OAB/MG 120.030

Não atuou.

REPRESENTAÇÃO. PEDIDO CAUTELAR, SUPOSTA IRREGULARIDADE CARACTERIZADA PELA CONTRATAÇÃO DIRETA, SEM LICITAÇÃO, DE EMPRESA PARA LOCAÇÃO DE EQUIPAMENTOS DE RAIOS-X (SCANNER DE CORPO HUMANO E PERIFÉRICOS), INCLUINDO SOFTWARE E SERVIÇOS ACESSÓRIOS. CONTRATO RECÉM ASSINADO. SUSPENSÃO CAUTELAR DA EXECUÇÃO CONTRATUAL. REFERENDO.

REPRESENTAÇÃO (REPR)

Trago o presente feito ao Plenário para referendo da medida cautelar, nos termos do art. 276, §1º, do Regimento Interno deste Tribunal.
2.	A medida cautelar foi expedida no dia 22/2/2019, nos termos da decisão à peça 15, cujo conteúdo foi transcrito no Relatório.
3.	Os fundamentos para a concessão da cautelar, bem como das correspondentes medidas conexas, como visto no Relatório, foram assim exarados em minha decisão:
10.	Assentado o histórico, passo a decidir.
11.	Conforme bem demonstrado na instrução da unidade técnica, aqui parcialmente reproduzida, o feito atende aos requisitos do inciso VII do art. 237 do RI/TCU c/c o art. 113, § 1º, da Lei 8.666/1993, razão por que ratifico o exame preliminar de admissibilidade para conhecer da Representação.
12.	Quanto ao pedido acautelatório, não tenho reparos a fazer às análises da unidade técnica, que adoto, desde logo, como razões de decidir.
13.	De fato, os indícios de irregularidade estão bem demonstrados e está bem configurado o perigo da demora, porquanto o contrato foi assinado recentemente, o que torna temerário prosseguir com seu curso enquanto este Tribunal não decidir sobre o mérito da representação, que poderá culminar com a declaração de nulidade do certame licitatório e, por conseguinte, dos atos subsequentes.
14.	Acolho também o pedido de ingresso no processo, como parte interessada, da autora da representação, haja vista que a contratação direta afastou seu direito de participar do certame, embora, segundo informa, tenha condições de fornecer o objeto pretendido pela Administração.
15.	Também pertinentes são as oitivas propostas.
16.	Dessarte, em cognição sumária da matéria, reconheço a presença dos requisitos para a expedição da medida cautelar proposta.
	Do exposto, DECIDO, com fulcro no art.11 da Lei 8.443/1992:
	a) conhecer da presente representação, nos termos dos arts. 235 e 237, inciso VII, do Regimento Interno deste Tribunal, c/c art. 113, §1º, da Lei 8.666/1993; 
b) nos termos do art. 276 do Regimento Interno deste Tribunal, determinar cautelarmente à Secretaria de Justiça e Cidadania do Estado do Tocantins - SEJUC/TO a imediata suspensão do Contrato n. 149/2018 - Processo 2018/17010/001084, abstendo-se de praticar qualquer ato de execução e pagamento até a deliberação definitiva desta Corte de Contas neste processo de representação (TC Processo 003.430/2019-7) ; 
c) na forma do art. 276, § 3º, do Regimento Interno/TCU, promover as seguintes oitivas, fixando o prazo comum de quinze dias, a contar da ciência, para o respectivo atendimento:
c.1) da Secretaria de Justiça e Cidadania do Estado Tocantins - SEJUC/TO, para que se pronuncie em relação aos pressupostos da cautelar ora deferida e também quanto aos indícios de irregularidades apontados na presente representação, no que tange à contratação direta, sem licitação, da sociedade empresária Aerotech do Brasil Soluções em Tecnologia Ltda. (CNPJ 26.308.513/0001-58) , mediante o Contrato n. 149/2018 -  Processo 2018/17010/001084, sem que restasse comprovada, mediante documentação inequívoca, a inviabilidade de competição, em desacordo com as hipóteses dos arts. 24 e 25 da Lei 8.666/1993, a Súmula-TCU 255 e Acórdãos 2.724/2009 e 555/2016, do Plenário, e 4477/2010, da Primeira Câmara; 
c.2) da sociedade empresária Aerotech do Brasil Soluções em Tecnologia Ltda. (CNPJ 26.308.513/0001-58) , para manifestar-se, caso queira, sobre as questões constantes no subitem "c.1" retro; 
d) alertar a Secretaria de Justiça e Cidadania do Estado do Tocantins - SEJUC/TO - quanto à possibilidade de este Tribunal vir a fixar prazo para a anulação dos procedimentos de contratação direta versados nesta Representação e, por conseguinte, do subsequente Contrato n. 149/2018 -  Processo 2018/17010/001084; 
e) admitir a sociedade empresária VMI Sistemas de Segurança Ltda. (CNPJ 05.293.074/0001-87) como interessada nestes autos, nos termos do ar. 144, §2º, e 146, do RITCU, fixando-lhe o prazo de até quinze dias, contados da ciência, para o exercício das prerrogativas processuais que entender pertinentes;
f) determinar à unidade técnica a expedição das comunicações pertinentes, com a urgência que o caso requer.
	À SEC-TO.
4.		Assentadas as razões da cautelar sob exame, trago o feito a este Plenário para o necessário referendo, nos termos do art. 276, §1º, do Regimento Interno deste Tribunal.
5.	Do exposto, VOTO por que seja aprovado o Acórdão que ora submeto a este Colegiado.
TCU, Sala das Sessões Ministro Luciano Brandão Alves de Souza, em 27 de fevereiro de 2019.
RAIMUNDO CARREIRO 
Relator